臺灣高等法院民事判決
110年度家上字第93號
上  訴  人  甲○○  

視同上訴人  乙○○  
被  上訴人  丙○○  

上列當事人間請求確認婚姻關係不存在事件，上訴人對於中華民
國110年1月29日臺灣桃園地方法院109年度婚字第410號第一審判
決提起上訴，本院於110年9月28日言詞辯論終結，判決如下：
    主      文
上訴駁回。
第二審訴訟費用由上訴人(含視同上訴人)負擔。
    事實及理由
壹、程序部分
一、按起訴請求確認他人之某法律關係存在或不存在，須以該法
    律關係之雙方當事人為共同被告一同起訴，始為當事人適格
    。若僅以其中一方當事人為被告者，即非適格之當事人。準
    此，倘該法律關係之雙方當事人受敗訴之判決，而僅其中一
    方當事人提起上訴，因該法律關係之存否對該雙方當事人必
    須合一確定，故其上訴之效力及於另一當事人(最高法院92
    年度台上字1910號判決參照)。查被上訴人訴請確認上訴人
    甲○○(下稱其名)與原審同案被告乙○○(下稱其名，與甲○○合
    稱上訴人)之婚姻關係無效，該法律關係之存否對該雙方當
    事人必須合一確定，依前開說明，甲○○提起第二審上訴，其
    上訴效力及於未上訴之同造當事人乙○○，爰併列乙○○為視同
    上訴人。
二、甲○○經合法通知未於言詞辯論期日到場，核無民事訴訟法第
    386條所列各款情形，爰依被上訴人之聲請，由其一造辯論
    而為判決。
貳、實體部分　　
一、被上訴人起訴主張：伊與乙○○於民國(下同)00年0月00日結
    婚(下稱前婚)，雖於00年00月00日簽署離婚協議書(下稱系
    爭離婚協議書)，並於同日辦理離婚登記，但系爭離婚協議
    書之證人即訴外人戊○○(已死亡)、丁○○僅在其上簽名，並未
    見聞伊與乙○○有離婚真意，系爭離婚協議自屬無效，伊與乙
    ○○之婚姻關係仍屬存在。而乙○○於00年0月0日再與甲○○結婚
    (下稱後婚)，係屬重婚，依民法第988條第3款本文、第985
    條第1項規定為無效，惟為甲○○所否認，則兩造間就後婚是
    否有效即屬不明確，致伊在私法上之地位有受侵害之危險，
    且此項危險得以確認後婚無效判決除去等語，求為命確認後
    婚無效之判決。
二、上訴人則辯以：
  ㈠甲○○部分：伊善意信賴乙○○與被上訴人前婚關係消滅之離婚
    登記，而於00年0月0日與乙○○結婚，且無過失，依民法第98
    8條第3款但書規定，後婚自屬有效。又被上訴人與乙○○之前
    婚關係，因伊與乙○○之後婚有效，依民法第988條之1第1項
    規定，應自00年0月0日即後婚成立之日起視為消滅，惟為被
    上訴人所否認，則被上訴人與乙○○之前婚關係是否有效即屬
    不明確，致伊在私法上之地位有受侵害之危險，且此危險得
    以反訴確認前婚關係無效除去等語，爰於原審提起反訴，求
    為命確認前婚關係無效之判決。
  ㈡乙○○部分：同意被上訴人之主張與請求。
三、原判決確認甲○○與乙○○之後婚無效，並駁回甲○○之反訴。甲
    ○○不服提起上訴，未於最後言詞辯論期日到場，惟據之前聲
    明：㈠原判決廢棄。㈡被上訴人在第一審之訴駁回。㈢確認被
    上訴人與乙○○之前婚關係無效。被上訴人則答辯聲明：上訴
    駁回。
四、兩造不爭執之事項：
　㈠被上訴人與乙○○於00年0月00日結婚，於00年00月00日簽署系
    爭離婚協議書與辦理離婚登記，證人戊○○（已死亡）、丁○○
    並於系爭離婚協議書上之證人欄簽名，有戶籍謄本與離婚協
    議書足憑（見原審卷第7至8頁反面）。
  ㈡甲○○於00年0月0日與乙○○結婚。
  ㈢被上訴人於109年間對乙○○訴請確認前婚關係存在，經原法院
    於109年7月31日以109年度婚字第194號(下稱另案)民事判決
    被上訴人勝訴，並於同年9月4日確定，有前開判決及確定證
    明書可憑（見原審卷第9至10頁，本院卷第133頁）。
五、本院判斷：　　　
  ㈠按有配偶者，不得重婚。民法第985條第1項定有明文。結婚
    違反民法第985條規定者，無效。但重婚之雙方當事人因善
    意且無過失信賴一方前婚姻消滅之兩願離婚登記或離婚確定
    判決而結婚者，不在此限。同法第988條第3款亦有明文。次
    按民法第988條第3款於96年5月23日之修正理由略謂：因應
    司法院釋字第362號及第552號有關重婚之雙方當事人因善意
    且無過失信賴離婚確定判決及兩願離婚登記而致前後婚姻關
    係同時存在之解釋意旨，增訂第3款但書規定。惟鑑於因信
    賴國家機關之行為而重婚有效乃屬特例，自不宜擴大其範圍
    ，爰將本條第3款重婚有效之情形限縮於釋字第362號及第55
    2解釋之「信賴兩願離婚登記或離婚確定判決」兩種情形，
    避免重婚有效之例外情形無限擴大，以致違反一夫一妻制度
    。蓋因婚姻涉及身分關係之變更，攸關公共利益，後婚姻當
    事人就前婚姻關係消滅之信賴應有較為嚴格之要求，僅重婚
    相對人之善意且無過失，尚不足以維持後婚姻之效力，須重
    婚之雙方當事人均為善意且無過失時，後婚姻之效力始能維
    持。
　㈡經查，被上訴人與乙○○雖於00年00月00日簽訂系爭離婚協議
    書與辦理離婚登記，但該婚姻已經原法院109年度婚字第194
    號判決確認婚姻關係存在確定，有前案判決及確定證明書可
    憑（見原審卷第9至10頁，本院卷第133頁），堪認前婚關係
    仍屬存在。
　㈢次查，兩願離婚之證人係指得親自見聞而得以證明離婚者有
    離婚真意之人，此為具有一般教育智識程度之人即得以理解
    ，毋須具備特殊之法律知識，而系爭離婚協議書之證人丁○○
    與被上訴人並不相識，乙○○持被上訴人未簽名之系爭離婚協
    議書予未向被上訴人確認有無離婚真意之丁○○在證人欄簽名
    ，致系爭離婚協議無效，顯有過失，難認係善意且無過失而
    與甲○○重婚，則後婚不符重婚雙方當事人均善意且無過失信
    賴前婚姻消滅之兩願離婚登記而結婚之要件，並無民法第98
    8條第3款但書規定之適用，依同法第988條第3款本文、第95
    8條第1項規定應屬無效。
　㈣甲○○雖抗辯其善意信賴前婚消滅之離婚登記而與乙○○結婚，
    且無過失，後婚自屬有效，前婚依民法第988條之1第1項規
    定，應自00年0月0日其與乙○○重婚之日起視為消滅云云。惟
    按依民法第988條第3款但書規定，重婚須重婚雙方當事人均
    善意且無過失，信賴前婚姻消滅之兩願離婚登記而結婚，始
    得認為有效。查乙○○就消滅前婚之兩願離婚登記既有過失，
    業經本院認定如前，縱甲○○善意且無過失信賴前婚消滅之離
    婚登記與乙○○結婚，後婚仍屬無效。則甲○○上開抗辯，洵無
    可採。
　㈤綜上所述，被上訴人與乙○○之前婚關係仍屬存在，並無消滅
    情事。甲○○與乙○○之後婚，因乙○○就消滅前婚之離婚登記有
    過失，非屬善意且無過失信賴前婚消滅之離婚登記而與甲○○
    結婚，核屬無效。
六、從而，被上訴人起訴請求確認後婚無效，為有理由，甲○○於
    原審反訴請求確認前婚關係無效，為無理由。原審為上訴人
    敗訴之判決，並無不合。甲○○上訴論旨指摘原判決不當，求
    予廢棄改判，為無理由，應駁回上訴。
七、本件事證已臻明確，兩造其餘之攻擊或防禦方法及所用之證
    據，經本院斟酌後，認為均不足以影響本判決之結果，爰不
    逐一論列，附此敘明。
八、據上論結，本件上訴為無理由，依家事事件法第51條，民事
    訴訟法第449條第1項、第78條、第85條第1項本文、第463條
    、第385條第1項前段，判決如主文。
中　　華　　民　　國　　110 　年　　10　　月　　26　　日
                  家事法庭
                      審判長法  官  黃嘉烈
                            法  官  高明德
                            法  官  何君豪
正本係照原本作成。
如不服本判決，應於收受送達後20日內向本院提出上訴書狀，其
未表明上訴理由者，應於提出上訴後20日內向本院補提理由書狀
（均須按他造當事人之人數附繕本）上訴時應提出委任律師或具
有律師資格之人之委任狀；委任有律師資格者，另應附具律師資
格證書及釋明委任人與受任人有民事訴訟法第466 條之1第1項但
書或第2項所定關係之釋明文書影本。如委任律師提起上訴者，
應一併繳納上訴審裁判費。
中　　華　　民　　國　　110 　年　　10　　月　　27　　日

  　　　　　　　　　　　　　書記官  陳奕伃